【裁判字號】    95,重上,326
【裁判日期】    951219
【裁判案由】    清償借款
【裁判全文】
臺灣高等法院民事判決                 95年度重上字第326號
上  訴  人  丙○○
訴訟代理人  簡炎申律師
            林光彥律師
被 上訴 人  丁○○
上列當事人間請求清償借款事件，上訴人對於中華民國95年 5月
23日臺灣台北地方法院94年度重訴字第1278號第一審判決提起上
訴，經本院於95年12月 5日言詞辯論終結，判決如下：
    主      文
原判決關於駁回上訴人後開第二項之訴部分，及該部分假執行之
聲請，並訴訟費用之裁判均廢棄。
被上訴人應給付上訴人新臺幣壹仟零伍拾柒萬元及其中新臺幣伍
佰壹拾萬元部分自民國九十四年十一月二日起、其餘新臺幣伍佰
肆拾柒萬元部分自民國九十四年十月一日起，均至清償日止，按
年息百分之五計算之利息。
其餘上訴駁回。
第一、二審訴訟費用由被上訴人負擔。
本判決所命給付之金額，於上訴人以新臺幣佰伍拾貳萬仟元
供擔保後，得假執行。
    事實及理由
一、本件上訴人聲明求為判決：(一)原判決廢棄。(二)被上訴人應給
    付上訴人新台幣（下同）1,057萬元及其中510萬元部分自起
    訴狀繕本送達之翌日起、其餘 547萬元部分自民國（下同）
    85年10月23日起，均至清償日止，按年息5%計算之利息之判
    決。(三)願供擔保請准宣告假執行。
    被上訴人聲明求為判決：上訴駁回。
二、上訴人起訴主張：伊應伊姪兒即被上訴人之借貸要求，提供
    伊所有門牌號碼台北市○○區○○街 139號房屋及其坐落土
    地（下稱系爭房地）為抵押，由被上訴人借用伊之名義，於
    82年 5月28日向台北區中小企業銀行（現改制為台北國際商
    業銀行）貸款 430萬元，借予被上訴人使用，其後借款金額
    更增加至 510萬元，被上訴人承諾以經營飲食攤方式逐漸清
    償債務，但皆食言分毫未清償；嗣因被上訴人無法清償上開
    債務，系爭房地面臨被拍賣之局面，又因伊、被上訴人之父
    及其他兄弟等親族，不欲見系爭房地被拍賣，伊遂接受被上
    訴人之建議，與被上訴人通謀虛偽成立假買賣契約，將系爭
    房地移轉登記予被上訴人，委任被上訴人代為處理出售事宜
    ，出售價款除先清償前述台北國際商業銀行 510萬元之貸款
    外，餘款應歸還予伊，而被上訴人仍積欠伊 510萬元借款債
    務；詎被上訴人除曾交付伊 233萬元外，竟將餘款全數侵占
    ，嗣經伊查悉被上訴人已於85年9月25日將系爭房地以1,290
    萬元之總價出售予訴外人邱玉琴，並於同年10月23日收訖全
    數買賣價金，嗣被上訴人以部分買賣價金清償上開台北國際
    商業銀行之貸款510萬元，兩造間就510萬元，乃成立未訂期
    限之消費借貸契約，爰以起訴狀繕本之送達催告被上訴人於
    1 個月內如數返還；至其餘547萬元（其計算式為：1,290萬
    元-510萬元-233萬元=547萬元）部分，被上訴人應依委任或
    不當得利之法律關係，負交付或返還之義務等情，爰依消費
    借貸（510萬元部分）、及委任或不當得利之法律關係（547
    萬元部分），求為命被上訴人給付1,057萬元及其中510萬元
    部分自起訴狀繕本送達之翌日即94年9月17日起，其餘547萬
    元部分自85年10月23日起，均至清償日止，按年息5%計算利
    息之判決。
    被上訴人則以：系爭房地係伊祖父吳士地利用其自有資金及
    伊父吳世益之薪資及儲蓄，以上訴人之名義所購入，實則係
    屬伊父吳世益、訴外人乙○○與上訴人 3人共有，82年間伊
    因財務困難，乃與上訴人及訴外人乙○○達成合意，由伊先
    行取得就系爭房地3分之1之權利向銀行貸款，故伊與上訴人
    間並無 510萬元之借貸契約存在；系爭房屋多年以來，均係
    由吳世益與伊從事修繕改良，且自72年間以來，多係由吳世
    益經營餐廳使用，上訴人以獲利不多，復認族人不宜長期經
    營特殊行業，因而萌生出售意願，並為降低土地增值稅之支
    出，由上訴人先行取得自用住宅稅率之適用，然其間歷經 3
    年，不論自銷或透過仲介公司皆無法成交，索性依當時公告
    土地現值之9成（約700萬元）計算買賣價金，上訴人取其中
    3 分之1即233萬元（其計算式為：700萬元×1/3=233萬元）
    ，依此了斷，嗣後不論賣出系爭房地與否，均與上訴人無涉
    ；上訴人於85年間依承諾書之約定，將系爭房地出賣予伊，
    伊於同年3月4日給付簽約款，同年4月26日上訴人辦理過戶
    交屋，嗣伊於同年10月11日再將系爭房地出賣予訴外人邱玉
    琴，旋即依承諾書之約定於同年底付清尾款，以上買賣屬實
    ，並非假買賣；又伊因與訴外人乙○○約定交換另筆位於台
    北縣樹林市山佳之土地，因而共計取得系爭房地3分之2之權
    利，並無侵占上訴人權利之情事云云，資為抗辯。
三、經查系爭房地原登記為上訴人所有，於85年 4月26日以買賣
    為原因移轉登記予被上訴人，又於85年10月11日以買賣為原
    因，再移轉登記予訴外人邱玉琴之事實，有上訴人提出之台
    北市建成地政事務所異動索引可稽（見原審台灣台北地方法
    院94年度店調字第81號卷10、11頁），且為被上訴人所不爭
    執，自堪信為真實。
四、上訴人主張被上訴人借用伊之名義，由伊提供系爭房地設定
    抵押，於82年5月28日向台北國際商業銀行貸款430萬元，其
    後借款金額增至 510萬元，貸得款項由伊之帳戶轉入被上訴
    人之帳戶，借貸予被上訴人使用，被上訴人迄今尚未清償上
    訴人等情，業據其提出台北國際商業銀行放款資料明細表、
    台北國際商業銀行92年 2月18日 (92)北商銀人字第324號函
    及被上訴人自行書立之字據為證（見原審台灣台北地方法院
    94年度店調字第81號卷 6至8頁）。 雖被上訴人否認就上開
    510 萬元與上訴人成立借貸契約，並抗辯伊就系爭房地亦有
    所有權應有部分3分之1，伊係先行取用自己之權利向銀行貸
    款，嗣已由伊清償，自與上訴人無關云云。惟查：
    (一)系爭房地原係登記為上訴人所有，已如前述；且該房地係
      上訴人早期經營竹子鑽頭生意賺錢所購得，業經證人乙○
      ○在本院到場證述：「…當時哥哥（指上訴人）做竹子鑽
      頭銷全省，應該是他賺錢買的，那時我和爸爸、上訴人還
      有大姐甲○○住在一起」、「那時只有上訴人賺錢，是上
      訴人買的」、「大哥吳世益（即被上訴人之父）住在汐止
      ，沒有與我們住一起」、「我大哥作警察，賺的錢他們自
      己家用，錢財沒有相通」屬實（見本院卷70頁背面、71頁
      背面），益見系爭房地係屬上訴人一人所有。被上訴人抗
      辯系爭房地係伊祖父吳士地以上訴人之名義所購入，實則
      係屬伊父吳世益、訴外人乙○○與上訴人3人共有云云，
      已與上開事證不符。況查，上訴人之父吳士地早在56年間
      即已死亡，有死亡診斷書足稽（見本院卷56頁），果系爭
      房地確係吳士地之財產，而屬上訴人與吳世益、乙○○共
      有，則於吳士地死亡後，吳世益、乙○○又為何從未向上
      訴人主張並行使權利？至被上訴人提出手稿乙紙，其真正
      與否及作成該文書之背景，已屬不明，況依其上所載：「
      吾人觀點：……3.三水街仍維持原來各 1/3權益」（見原
      審卷67頁），充其量僅係吳世益個人之意見；而證人乙○
      ○在本院證述：「（三水街房子賣掉後，被上訴人）有（
      對我表示要以其就山佳土地之權利，與我就系爭房地的權
      利交換）」（見本院卷71頁背面），亦僅屬被上訴人個人
      之主張，均不足據為有利於被上訴人之認定。
    (二)被上訴人因財務困難，透過訴外人乙○○找上訴人商量，
      希望上訴人提供系爭房地設定抵押向銀行貸款，上訴人顧
      及家庭和諧，因而同意，並以上訴人之名義向銀行借款等
      情，業經證人乙○○證述：「被上訴人缺錢，因三水街房
      子沒有人住，他要我找上訴人溝通，要拿三水街房子向銀
      行貸款…」、「（法官問：據你稱三水街房子是丙○○的
      ，丙○○為何願意將房子提供被上訴人抵押貸款？答：）
      家裡和諧，如果有事會想辦法解決」明確（見本院卷71頁
      ）。而被上訴人亦自認向銀行貸得之款項嗣由上訴人之帳
      戶轉至伊帳戶屬實（見原審卷46頁背面）。復經徵諸上訴
      人自行書立字據記載：「三水街現有貸款餘額…係由原
      400 萬元初借額加上多次增貸來還利息，本利翻滾，以致
      今日高金額。房屋銷售前後4年3個月，至今日市況低迷
      ，還款很困難，近期恐遭拍賣。但拍賣又不見容於父叔
      ，因此提出解困方法如下：…吾等將立即做飲食攤，預
      計每月5萬至6萬（元）收入，另加一筆 100餘萬（元）將
      於 3月底收入，將漸漸改善債務」（見原審台灣台北地方
      法院94年度店調字第81號卷第 8頁），顯見依兩造內部之
      約定，上開以上訴人名義向銀行所借得之 510萬元，應由
      被上訴人負責向銀行清償，是上訴人主張被上訴人對伊負
      有510萬元借款債務乙節，應屬可取。
    (三)被上訴人嗣以上訴人所有系爭房地出售價款之其中 510萬
      元，向銀行清償上開貸款債務（見原審卷47頁），顯與由
      上訴人清償無異，是被上訴人積欠上訴人之 510萬元借款
      債務，並未因此而消滅。
五、上訴人另主張兩造就系爭房地以通謀虛偽意思表示成立假買
    賣契約，實則係由伊委任被上訴人處理出售房地事宜乙節，
    雖亦為被上訴人所否認，並抗辯：上訴人係以 233萬元將其
    就系爭房地所有權應有部分3分之1出售予伊，兩造間就系爭
    房地確有買賣契約關係存在云云。惟查：
    (一)被上訴人於85年3月4日書立承諾書乙紙，其內載明：「緣
      丙○○所有房屋坐落台北市○○區○○街 139號房地同意
      以『假買賣』過戶給丁○○…」，此有上訴人提出為被上
      訴人所不爭執之承諾書足按（見原審台灣台北地方法院94
      年度店調字第81號卷第 9頁及原審卷28頁）。揆諸其文義
      ，上開「假買賣」之「假」字，係指不實而言，絕非如被
      上訴人抗辯為「假藉」之意，是上訴人主張兩造以買賣為
      原因，就系爭房地所為之移轉登記，係屬通謀虛偽意思表
      示乙節，應屬可取。再經徵諸證人乙○○證述：「因（銀
      行）貸款無法還錢，被上訴人找我，為了解決債務要把房
      子賣，我去勸哥哥（指上訴人）蓋章賣掉房子…」（見本
      院卷71頁），亦見上訴人確係因委託被上訴人處理出售系
      爭房地事宜，而將該房地移轉登記與被上訴人。
    (二)雖被上訴人抗辯兩造約定依當時公告土地現值之 9成（約
      700 萬元）計算買賣價金，並以該價額3分之1即 233萬元
      作為上訴人出賣系爭房地予被上訴人之價款云云。然查，
      上開承諾書係記載：「…丁○○應交付丙○○上開『運用
      房屋自用稅率權利費』 233萬元…」（見原審台灣台北地
      方法院94年度店調字第81號卷第9頁），顯見該233萬元並
      非買賣價金。而上訴人既主張系爭房地為其一人所有，又
      豈有可能僅以相當於公告土地現值 9成之3分之1之低價，
      將該房地出售予被上訴人？復經徵諸上訴人主張「上訴人
      將系爭房地過戶給被止人時，原本以一般增值稅，後來改
      用自用住宅稅率，被上訴人說退稅 233萬元先給上訴人，
      嗣經上訴人查證結果，退稅金額應為 300多萬（元），但
      當時我們並不知情」（見本院卷40頁）；而被上訴人亦自
      認系爭房地若依一般稅率繳納土地增值稅要 450萬元以上
      ，依自用住宅稅率繳納則僅約80萬元，其間差額 300餘萬
      元等情（見本院卷41頁），足見兩造確係約定上訴人將系
      爭房地移轉登記予被上訴人，由被上訴人代為處理房地出
      售事宜，被上訴人僅係將土地增值稅款差額之 233萬元，
      先行給付予上訴人而已。至上開承諾書雖載有：「…過戶
      時各項稅款規費除前開自用住宅稅額3分之1由丙○○負擔
      外，其餘全數由丁○○負擔…」（見原審台灣台北地方法
      院94年度店調字第81號卷第 9頁），且被上訴人執此主張
      上訴人係將其就系爭房地所有權應有部分3分之1出售予伊
      云云。然查，上訴人並未同意將系爭房地以 233萬元出賣
      予被上訴人，已如前述，而兩造就移轉系爭房地所生稅額
      約定應如何負擔，尚與買賣契約關係存在與否之認定，並
      無必然關連，自不足以遽為有利於被上訴人之認定。
六、按借用人應於約定期限內，返還與借用物種類、品質、數量
    相同之物；未定返還期限者，借用人得隨時返還，貸與人亦
    得定1個月以上之相當期限，催告返還，民法第478條定有明
    文。經查，被上訴人向上訴人借貸上開 510萬元，並未約定
    返還期限，既經上訴人以起訴狀繕本之送達，催告被上訴人
    於 1個月內如數返還（見原審台灣台北地方法院94年度店調
    字第81號卷第 3頁），揆諸前揭說明，被上訴人即負有返還
    義務，是上訴人本於消費借貸之法律關係，請求被上訴人給
    付510萬元，即屬有據。然該起訴狀繕本係於94年9月20日寄
    存送達於被上訴人住所地之警察機關，有送達證書可稽（見
    上開卷宗16頁），該寄存送達於94年 9月30日午後12時發生
    效力（民事訴訟法第138條第2項規定及最高法院94年度第 1
    次庭長、法官會議決議參照），則上開催告期間自94年10月
    1日起算1個月即94年11月1日屆滿，被上訴人應自94年11月2
    日起始負遲延責任，是上訴人僅得請求被上訴人給付自94年
    11月 2日至清償日止之法定遲延利息；至其餘逾此範圍之遲
    延利息請求，尚屬無據。
七、復按受任人因處理委任事務，所收取之金錢、物品及孳息，
    應交付於委任人，民法第541條第1項定有明文。所謂孳息，
    係指民法第69條所稱天然孳息及法定孳息而言。受任人所收
    取之金錢，若本於法律關係而有利息之收益者，係屬法定孳
    息，委任人固得請求受任人一併交付；但若並無上開利息收
    益者，委任人僅得依民法第233條第1項前段之規定，請求法
    定遲延利息，尚不得請求自收取金錢時之利息。經查，上訴
    人基於委任出售房地之目的，而將系爭房地移轉登記予被上
    訴人，已如前述；又上訴人主張被上訴人嗣於85年 9月25日
    與訴外人邱玉琴訂立買賣契約，將系爭房地以 1,290萬元出
    賣予訴外人邱玉琴，並於85年10月23日收訖全數買賣價金，
    業經證人邱玉琴在原審到場證述屬實（見原審70頁背面），
    並有不動產買賣契約書可稽（見原審卷73至77頁），則被上
    訴人就上開買賣價金，即負有交付予上訴人之義務。茲經扣
    除前述上訴人已先受領之 233萬元、及被上訴人代上訴人清
    償以上訴人名義向銀行借貸之 510萬元後，上訴人本於委任
    之法律關係，請求被上訴人交付547萬元（其計算式為：1,2
    90萬元-510萬元-233萬元=547萬元），自屬有據。惟上訴人
    既不能證明被上訴人就該 547萬元另獲有法定孳息之收益，
    自僅得請求被上訴人給付自起訴狀繕本送達之翌日即94年10
    月 1日（見原審台灣台北地方法院94年度店調字第81號卷14
    頁）起算之法定遲延利息，是其超過上開範圍之利息請求（
    即自85年10月23日起至94年 9月30日止之利息部分），即非
    有據。
八、綜上所述，上訴人本於消費借貸及委任之法律關係，請求上
    訴人給付1,057萬元及其中510萬元部分自94年11月 2日起；
    其餘547萬元部分自94年10月1日起，均至清償日止，按年息
    5% 計算之利息部分，自屬應予准許；至逾上開範圍之請求
    ，即屬不應准許。從而原審就上開應予准許部分，所為上訴
    人敗訴之判決，尚有未洽，上訴論旨指摘原判決此部分不當
    ，求予廢棄改判，為有理由，爰由本院予以廢棄改判如主文
    第二項所示，並依上訴人聲請為附條件准予假執行之宣告；
    就上開不應准許部分，所為上訴人敗訴之判決，所持理由雖
    與本院不同，但其結果並無二致，仍應維持，上訴論旨指摘
    原判決此部分不當，求予廢棄改判，應認為無理由。
九、至兩造其餘之攻擊或防禦方法及未經援用之證據，經本院斟
    酌後，認為均不足以影響本判決之結果，自無逐一詳予論駁
    之必要，併此敘明。
十、據上論結，本件上訴為一部有理由，一部應認為無理由，依
    民事訴訟法第450條、第449條第2項、第79條、第463條、第
    390條第2項，判決如主文。
中    華    民    國    95    年    12    月    19    日
                    民事第六庭
                        審判長法  官  林鄉誠
                              法  官  許紋華
                              法  官  梁玉芬
正本係照原本作成。
如不服本判決，應於收受送達後20日內向本院提出上訴書狀，其
未表明上訴理由者，應於提出上訴後20日內向本院補提理由書狀
（均須按他造當事人之人數附繕本）上訴時應提出委任律師或具
有律師資格之人之委任狀；委任有律師資格者，另應附具律師資
格證書及釋明委任人與受任人有民事訴訟法第466條之1第1項但
書或第2項（詳附註）所定關係之釋明文書影本。
中    華    民    國    95    年    12    月    21    日
                              書記官  常淑慧
附註：
民事訴訟法第466條之1（第1項、第2項）：
對於第二審判決上訴，上訴人應委任律師為訴訟代理人。但上訴
人或其他法定代理人具有律師資格者，不在此限。
上訴人之配偶、三親等內之血親、二親等內之姻親，或上訴人為
法人、中央或地方機關時，其所屬專任人員具有律師資格並經法
院認為適當者，亦得為第三審訴訟代理人。


司法院資訊處製作；財團法人民間司法改革基金會備份。
